臺灣高等法院民事判決　　　　　　　　　　　　　　　九十三年度再易字第五七號
　　再　審原告　正中法稅徵信有限公司
　　法定代理人　劉翰林
　　再　審被告　台灣中小企業銀行股份有限公司
　　法定代理人　王榮周
右當事人間請求返還不當得利等事件，再審原告對於中華民國九十三年二月二十五日
本院九十二年度再易字第五○號確定判決提起再審，本院判決如左：
    主      文
再審之訴駁回。
再審訴訟費用由再審原告負擔。
    事實及理由
一、再審原告主張：台灣板橋地方法院民事執行處八十六年度民執正字第三一九四號
    執行事件（下稱系爭執行事件），就訴外人鄭梅香所有坐落台北縣板橋市○○段
    一七四四、一七四五地號，面積各為七平方公尺、一百二十四平方公尺，權利範
    圍均為四分之一之土地，及其上門牌號碼台北縣板橋市○○路三０二巷十三號一
    樓房屋（下稱系爭房地）執行拍賣，再審被告實行第一順位抵押權（系爭抵押權
    ）時，所提之債權憑證為訴外人鄭建發及央通企業有限公司（下稱央通公司）簽
    發，面額分別為新台幣（下同）五百九十萬元、三百五十萬元之借據（下稱系爭
    借據），該二紙借據記載鄭梅香為「連帶保證人」，而抵押權設定契約書係約定
    擔保「債務人」鄭梅香對抵押權人即再審被告所負之債務，保證責任並不在抵押
    權擔保範圍內，自不為抵押權效力所及。惟前訴訟程序確定判決（即本院九十一
    年度上易字第四七０號、台灣士林地方法院九十年度訴字第四一六號）竟認鄭梅
    香係「連帶債務人」，該二紙借據之借款債務為再審被告抵押權效力所及，致第
    二順位抵押權人即伊之債務人童李蘭尚餘九十萬一千四百五十一元未受償。伊依
    法提起再審之訴，經本院九十一年度再易字第九０號判決（下稱確定之第一次再
    審判決）駁回確定在案，再審原告對此再審確定判決提起再審之訴，本院竟不經
    言詞辯論，逕於民國（下同）九十三年二月二十五日以九十二年度再易字第五○
    號判決（下稱確定之第二次再審判決）駁回再審之訴確定在案。惟按依證據所為
　　之判決，應經言詞辯論，為最高法院實務上一致之見解（十八年上字第一六一號
　  判例、三十七年上字第六九三五號判例、四十八年台上字第八三七號判例），此
    於再審程序，依民事訴訟法第五百零五條規定，準用之。確定之第二次再審判決
    既依職權調閱本院九十一年度再易字第九○號、九十一年度上易字第四七○號、
    臺灣士林地方法院九十年度訴字第四一六號判決民事卷作為判決之基礎，依上開
    判例意旨，自應行言詞辯論，無從不經言詞辯論而為判決之餘地，確定之第二次
    再審判決適用法規顯有錯誤。爰依民事訴訟法第四百九十六條第一項第一款規定
    ，提起本件再審之訴，其於本院之再審之訴聲明為：
一、先位聲明：
　(一)本院九十二年度再易字第五○號第二次再審確定判決、九十一年度再易字第九０
    號第一次再審確定判決，九十一年度上易字第四七○號確定判決，台灣士林地方
    法院九十年度訴字第四一六號第一審判決均廢棄。
　(二)確認台灣板橋地方法院民事執行處八十六年度民執正字第三一九四號執行事件，
  　再審被告所有債權如附表一所示，就鄭梅香所有附表二所示不動產拍賣價金，再
    審被告優先受償權之法律關係不存在。
　(三)再審被告應給付鄭梅香新台幣玖拾萬壹仟肆佰伍拾壹元，及再審被告受領附表二
  　不動產拍賣價金翌日起算至清償日止，按週年利率百分之五計算之利息，並由再
    審原告代位受領。
二、備位聲明：
　(一)本院九十二年度再易字第五○號第二次再審確定判決、九十一年度再易字第九０
  　號第一次再審確定判決，九十一年度上易字第四七○號確定判決，台灣士林地方
    法院九十年度訴字第四一六號第一審判決均廢棄。
　(二)確認台灣板橋地方法院民事執行處八十六年度民執正字第三一九四號執行事件，
　  再審被告所有債權如附表一所示，就鄭梅香所有附表二所示不動產拍賣價金，再
    審被告優先受償權之法律關係不存在。
　(三)再審被告應給付鄭梅香新台幣玖拾萬壹仟肆佰伍拾壹元，及再審被告受領附表二
  　不動產拍賣價金翌日起算至清償日止，按週年利率百分之五計算之利息，並由再
    審原告代位童李蘭代位鄭梅香受領。
二、本件未行言詞辯論，再審被告亦未提出書狀作何聲明及陳述。
三、經查：
　(一)按再審之訴顯無再審理由者，得不經言詞辯論，以判決駁回之，民事訴訟法第五
　  百零二條第二項定有明文。又再審之訴，以發見未經斟酌之證物為再審理由者，
    如其證物是否可採，須依調查證據之結果始能斷定，即非民事訴訟法第四百九十
    八條（即第五百零二條）第二項所謂無再審理由，最高法院二十八年上字第五六
    一號判例意旨參照。惟再審法院僅調取前訴訟程序之卷宗核閱，並非對任何證據
    之可採與否為調查認定者，即非最高法院二十八年上字第五六一號判例所指之情
    形。查本院九十二年度再易字第五○號確定判決固曾調取本院九十一年度再易字
    第九○號、九十一年度上易字第四七○號、臺灣士林地方法院九十年度訴字第四
    一六號民事判決卷宗核閱，惟未對任何證據之可採與否為調查認定，揆諸上開判
    例意旨，本院審理九十二年度再易字第五○號再審事件，認再審原告主張之再審
    事由，經審酌，惟未經調查證據，逕以再審之訴顯無理由，駁回再審之訴，於法
    並無不合，再審原告主張本院九十二年度再易字第五○號確定判決，有民事訴訟
    法第四百九十六條第一項第一款之「顯不適用該判例之錯誤」之再審事由，即非
    有理由。
　(二)至再審原告另主張本院九十二年度再易字第五○號駁回再審之訴之確定判決，因
  　不經言詞辯論逕為判決，顯有不適用最高法院十八年上字第一六一號判例、三十
    七年上字第六九三五號判例、四十八年台上字第八三七號判例之錯誤，惟因最高
    法院十八年上字第一六一號判例：「法院裁判基礎之證據，應使當事人就該證據
    及調查結果為言詞辯論，使得盡其攻擊防禦之能事」；最高法院三十七年上字第
    六九三五號判例：「原審未就調查字據之結果，曉諭上訴人為言詞辯論，使得盡
    其防禦之能事，即與民事訴訟法第二百九十七條第一項之規定不無違背，其以此
    項調查證據之結果，為有利於被上訴人之判決基礎，其判決即為有法律上之瑕疵
    」；最高法院四十八年台上字第八三七號判例：「原審採為判決基礎之事證，雖
    上訴人並不爭執其真正，亦只能認為有形式之證據力，至其實質證據力之有無，
    即其內容是否足以證明待證之事實，自應由事實審法院曉諭兩造為適當完全之言
    詞辯論，使得盡其攻防之能事，始足以資判斷」，本院九十二年度再易字第五○
    號判決係以再審原告所提再審之訴，即對本院九十一年度再易字第九○號確定判
    決提起再審，顯無再審理由，本於民事訴訟法第五百零二條第二項規定，不經言
    詞辯論，逕以判決駁回，上開判例係指調查證據應進行之程序，核與不經言詞辯
    論，逕為判決之規定無關，再審原告執此謂本院九十二年度再易字第五○號確定
    判決具民事訴訟法第四百九十六條第一項第一款之再審事由，殊非有據。
四、綜之，再審原告主張確定之再審判決有上揭適用法規錯誤等情，均不足採，其提
    起本件再審之訴，顯無再審理由，爰不經言詞辯論，逕予判決駁回。
據上論結，本件再審之訴顯無理由，爰判決如主文。
中　　　華　　　民　　　國　　九十三　　年　　　六　　　月　　 三十 　　日
                              民事第十七庭
                                  審判長法  官　許　文　章
                                        法  官　楊　絮　雲
                                        法  官  黃  莉  雲
正本係照原本作成。
不得上訴。
中　　　華　　　民　　　國　　九十三　　年　　　七　　　月　　　七　　　日
　　　　　　　　　　　　　　　　　　　　書記官　陳　明　俐
